【裁判字號】    94,上更(二),108
【裁判日期】    950630
【裁判案由】    貪污
【裁判全文】
臺灣高等法院花蓮分院刑事判決     94年度上更(二)字第108號
上  訴  人  臺灣花蓮地方法院檢察署檢察官
被      告  丙○○（原名林惠敏）
            戊○○
            乙○○
上三人共同
選任辯護人  謝維仁律師
            俞建界律師
            邱雅文律師
被      告  甲○○
選任辯護人  陳淑芬律師
上列上訴人因被告等貪污案件，不服臺灣花蓮地方法院89年度訴
字第326號，中華民國91年7月17日第一審判決（起訴案號：臺灣
花蓮地方法院檢察署87年度偵字第1545號）提起上訴，本院判決
後，經最高法院第2次發回更審，本院更為判決如下：
    主  文
原判決關於丙○○、乙○○部分撤銷。
丙○○共同依據法令從事公務之人員，對於主管之事務直接圖利
，處有期徒刑伍年貳月，褫奪公權貳年。
乙○○共同依據法令從事公務之人員，對於主管之事務直接圖利
，處有期徒刑貳年陸月，褫奪公權貳年。
檢察官對戊○○、甲○○之上訴駁回。
    事  實
一丙○○（原名林惠敏）係前花蓮縣玉里鎮鎮長，乙○○係建設
  課技士，均係依法令從事公務之人員。甲○○係台北市羅極企
  業有限公司（下稱羅極公司）董事兼總經理。
二丙○○於民國（下同）85年2月間擔任花蓮縣玉里鎮長任內，
  辦理玉里鎮公所內設置鎮長室行政都市計劃區域圖及績效統
  計表，課室承辦事項平面圖、辦公室標示牌、員工桌上名牌
  ，會客室行政績效統計表等 3項採辦工程時，由丙○○指示
  將上述 3項工程交給建設課辦理，建設課長戊○○並即依分層
  負責之規定，交由建設課技士乙○○承辦。丙○○竟基於對於
  主管之事務，直接圖利廠商羅極公司（甲○○為該公司之董事
  兼總經理）之犯意，明知違背當時「機關營繕工程及購置定製
  變賣財物稽察條例」第 6條應為實質比價之法令規定，違法指
  示乙○○將上開 3項工程交由羅極公司承作，乙○○明知丙○○之指示違法，但仍配合丙○○之意志予以執行，乙○○在未
  經訪價、查價之情形下，逕依甲○○所提供之單價及設計圖說
  充為工程設計預算書（鎮長室行政都市計劃區域圖及績效統
  計表之預算金額為新台幣100萬6千元，課室承辦事項平面圖
  、辦公室標示牌、員工桌上名牌之預算金額為新台幣68萬 9千
  元，會客室行政績效統計表之預算金額為新台幣62萬 3千元
  ），復以該 3項工程屬緊急情形，逕以預算金額為底價，未經
  個別訪價、及實質之比價，由甲○○提供羅極公司、千輝廣告
  工程有限公司（下稱千輝公司）及普國興業有限公司（下稱普
  國公司） 3家廠商之估價單，以形式上羅極公司之估價最低且
  低於預算金額，分別於85年2月間將上述3項工程簽請不知情之
  財政課長戊○○、秘書呂邵鐵轉呈丙○○批示准由羅極公司以
  總價213萬6千7百50元（94萬5千元，64萬零 5百元，55
  萬1千2百50元，合計213萬6千7百 50元）之不合理價格承作，
  以上程序雖具有比價之形式，但事實上與未經比價無異。簽約
  後，羅極公司再將上開3項工程，私下以 50餘萬元之價格（不
  含壓克力板成本）轉包給千輝公司施作。而實際上，以上 3項
  工程即使加計設計費，以最有利被告之情形認定，包括稅賦及
  合理利潤， 3項工程總價之合理價額僅為85萬6千5百96元，羅
  極公司因而獲得128萬零1百54元之不法利益，致使玉里鎮公所
  受有損害。
三案經法務部調查局花蓮縣調查站報告檢察官偵查起訴。
    理  由
壹、原判決撤銷部分（即被告丙○○、乙○○有罪部分）：
  一訊據被告丙○○、乙○○均矢口否認渠等有上揭犯行，並分
    別辯稱：被告丙○○沒有指示承辦人即被告乙○○將上述 3
    項工程交給羅極公司承包。該 3項工程均是由被告乙○○請
    教甲○○，由甲○○並提供草圖由乙○○進行各項材料訪價
    後，始編定工程設計預算書，甲○○先提供5、6家廠商，由
    乙○○自其中挑出羅極、千輝、普國 3家公司後，再分別打
    電話請他們報價，被告乙○○不知估價單均是甲○○寫的。
    上開工程為趕在85年3月1日鎮長就職典禮前辦理完畢，屬緊
    急情形，所以沒有定底價，而以預算金額為底價，沒有公開
    比價及做成比價記錄，羅極公司的估價單是三家中最低，且
    低於預算金額，被告丙○○、乙○○均無圖利他人之意圖。
    且本件工程具有一定之藝術價值，所以工程費包括甲○○之
    智慧財產權、專業能力和藝術價值，實難僅依實際施作單位
    千輝公司工程費用即認定羅極公司承作工程款過高云云。
  二查：
    (一)被告乙○○於87年 4月15日花蓮縣調查站詢問時坦承：上
      述 3項工程實際上是鎮長即被告丙○○（林惠敏）指示交
      給羅極公司之甲○○估價，甲○○係由鎮長丙○○介紹認
      識，由甲○○提供羅極、千輝、普國 3家公司之估價單後
      ，以羅極公司之售價最低而得標，伊實際上並未經過訪價
      及查價之程序，有上開筆錄之記載附卷可稽（見1545號偵
      查卷第 44-45頁）。被告丙○○亦坦承伊與甲○○認識在
      先，嗣後因有進行上開 3項工程之必要，伊主動將甲○○
      推薦給被告乙○○等情。
    (二)被告乙○○上揭自白，經本院調取花蓮縣調查站詢問錄影
      帶勘驗屬實（見本院卷第 127-128頁）。被告乙○○於調
      查站應詢時，神態自若，與承辦調查員有說有笑，並於應
      詢之末後坦言稱：「做我們這行的，就是邊緣人，我們做
      這麼多年，隨時都有心理準備，只要不要拿人家的錢，不
      要做的太離譜，能辦幾年就辦幾年，關出來以後再說，因
      為只要你不要拿錢，關的刑度不會太高。」詢問終了後，
      調查員尚對被告乙○○稱：「對不對？不對的話我們馬上
      改（筆錄），整篇不對重做也可以。」經乙○○當場逐字
      、逐行詳細閱覽上開詢問筆錄內容，再由調查員配合乙○○之意思逐處更正後，始完成上述調查筆錄之製作等情，
      亦經本院勘驗在卷（見本院卷第116頁及127頁）。被告乙○○於本院勘驗上開錄影帶後，對本院上開勘驗內容並無
      爭執，且亦坦承：「因為詢問我的調查員李大衛過去辦案
      的時候，我曾幫過他，所以我們彼此認識，所以在應訊的
      時候，心理上會比較輕鬆。」（見本院卷第 129頁），足
      見被告乙○○上揭陳述確實出於其自由意志，其上開自白
      自得為被告乙○○有罪之證據。被告乙○○上開審判外陳
      述與其嗣後於本院前審（更(一)審）以證人身分接受詰問時
      ，其於審判中之陳述與上揭陳述並不完全相符，本院依據
      被告乙○○於調查站應詢時係處於意志完全自由之狀態，
      且自知其陳述會導致自己犯罪（詳如前述勘驗內容），其
      陳述顯然並無因為推卸自身責任而致失真之危險，本院依
      據以上外部情況，認為被告乙○○先前於調查站中之陳述
      ，有較可信之特別情況，且為證明本案犯罪事實所必要，
      依刑事訴訟法第159條之2之規定，自得作為被告丙○○有
      罪之證據。辯護意旨以被告乙○○上開調查站之審判外陳
      述無證據能力為辯，顯不足取。
    (三)依「機關營繕工程及購置定製變賣財物稽察條例」第 6條
      末段規定，本件工程費在 5百萬元以下者，固得以比價或
      議價方式為之，但取具估價單，仍應經過「個別」詢價而
      取得，絕不可委託1家廠商代替索取3張估價單以資搪塞。
      否則，在此情況下，受託廠商必將其他 2張估價單單價故
      意提高，以達其以高價得標之目的。因此，形式上即使取
      具 3張估價單，但未經詢價、訪價及比價之程序，根本不
      具競爭之實質，而不能認為已經經過實質之比價。又預算
      金額非屬應秘密之事項，且承辦人員於規劃辦理某項專門
      業務之預算時，常需請該項專門業務之廠商提供資料參考
      ，甚至幫忙規劃，因此，該幫忙廠商得知預算金額，本屬
      平常，但承辦人員於比價前仍應確實訪價，並依據訪價之
      結果而訂定合理底價，以確保比價之得標價額趨於合理。
      且查訪價格，需時無多，即使被告乙○○所辯玉里地區並
      無適當廠商可以承作一節屬實，在鄰近都會地區尋求適當
      廠商，甚至以電話進行查訪，均非難事，被告乙○○以玉
      里地區並無適當廠商可以承作，及時間迫近不及辦理，均
      屬違反常情之託詞，不足採信。被告丙○○及乙○○於辦
      理上開 3項工程時，違反「機關營繕工程及購置定製變賣
      財物稽察條例」第 6條之規定，未經實質比價（未經查價
      、訪價，及命不同廠商提出估價單，根本無從進行實質之
      比價），徒以形式上由羅極公司自行取具 3張估價單之方
      式，得標承作，與未經比價無異，在價格上任由羅極公司
      予取予求，渠等具有圖利羅極公司之犯意聯絡，至為明顯
      。被告丙○○、乙○○否認有圖利羅極公司之犯意，顯不
      足取。
    (四)羅極公司將前開 3項工程，以50餘萬元轉包給千輝公司施
      作，千輝公司施作的大部分材料及工錢均由千輝公司提供
      、給付，僅壓克力部分則是廠商直接向羅極公司請款之事
      實，業據證人余輝霖證詞明確（見原審卷44至47頁）。又
      本件若加計設計收費，以最有利被告之情形認定，包括稅
      賦及合理利潤，羅極公司因承作上開3項工程而獲得128萬
      萬零 154元之不法利益之事實，有行政院公共工程委員會
      93年1月28日工程鑑字第0930003188號鑑定函在卷可憑（
      見本院前審91年度上訴字第184號卷(二)第127頁以下）。其
      鑑定意見如下：甲：玉里鎮公所行政、都市計畫區域圖
      及績效統計表（鎮長室）製作工程，總價金額在30,224元
      －365,069 元區間內；玉里鎮公所課室承辦事項、平面
      圖員工及辦公室標示牌製作工程，總價金額在213,521 元
      －256,225 元區間內；玉里鎮公所行政績效統計表（會
      客室）製作工程總價金額在196,085元－235,302元區間內
      ，方屬合理（見鑑定書第 8頁）。乙：本案設計圖所使用
      材料、構架、製作方式等並無特殊，以施工當年（民國85
      年 3月）以前之工程領域，類似之工程設計施工似乎已非
      僅此案件，若僅是替換某些材料或施作方式，對物品構架
      、美觀性及使用性並無特殊獨創性，仍屬一般之設計而已
      ，經勘察本案成品應非屬原創性之設計（見鑑定意見第 7
      頁）。丙：本案 3項工程均為以總價承包方式發包給單一
      廠商之承作案件，依一般正常工程施工程序，承包商於施
      工前應先繪製擬施作工程項目之施工圖及材料樣品送業主
      主辦單位審查，審查合格經簽認後始可依簽認圖面按圖施
      工，並依該簽認圖面予完工驗收，其中送審圖說或材料若
      與原承包合約圖面不符或差異甚大，在不降低品質或可提
      高品質及不增加原承包單價之原則下，業主應可認同其施
      工圖面，故該廠商承作案件純粹只是施工圖面及材料變更
      ，對於承包商而言並無設計費用發生。本案之設計費，應
      指未發包前之圖面設計而供本案發包使用者，依建築師公
      會訂定之建築設計收費標準為按照該設計總工程費之4.5%
      －9%，若依廣告同業之設計收費計算，一般約為工程總價
      之5%－8%（見鑑定意見書第七頁）。是本件系爭工程，即
      使以最有利被告之情形來認定，合計金額為85萬6千5百96
      元，玉里鎮公所竟以合計金額213萬6千7百 50元之價額與
      羅極公司訂約，使羅極公司較市場交易多得128萬零154元
      利益，而使玉里鎮公所受有損害甚明。共同被告甲○○雖
      辯稱：伊為知名之設計師，依牌示展示之設計規劃，具有
      藝術價值，為無價云云，與上開鑑定內容不符，不足採信
      。
    (五)證人即千輝公司負責人（即實際施作本件工程之人）余輝
      霖證稱：工程是我的客戶羅極公司負責人甲○○找我，要
      我報價，我是 3項工程統一報價，金額為50多萬元，沒有
      個別的報價單等語（見原審卷44至48頁）。參照以共同被
      告甲○○所證：千輝公司報價是在伊向玉里鎮公所提出估
      價單之前等語（見本院更(一)卷94年 5月11日筆錄25頁），
      可以推知甲○○在向玉里鎮公所提出估價單前，早就知悉
      可承作該 3項工程，而預請千輝公司對其報價，以便與玉
      里鎮公所簽約後，可立即轉包給千輝公司施作。況千輝公
      司對羅極公司就上開 3項工程統一報價僅50餘萬元（不含
      壓克力板之成本），若被告乙○○曾通知千輝公司報價，
      則千輝公司斷無提出3項合計高於羅極公司所估之2百餘萬
      元之估價單之理，可見被告乙○○所辯伊曾通知千輝公司
      報價之辯解亦無可取。千輝公司之 3張估價單均係由羅極
      公司之甲○○所提出之事實，亦堪認定。
  三上開3項工程係以當時台灣省政府之補助款進行，是該3項工
    程不應適用公訴人所主張之「花蓮縣政府暨所屬各機關學校
    營繕工程及購置、定置、變賣財物注意事項」之規定，而應
    適用61年 5月26日總統令修正公佈之「機關營繕工程及購置
    定製變賣財物稽察條例」（該條例因政府採購法施行，已於
    88年6月2日廢止）。稽察條例第 6條前段規定：「各機關學
    校營繕工程及購置、定製、變賣財物在一定金額以上者，應
    公告招標辦理之；未達一定金額而在一定金額百分之十以上
    者，得比價辦理之，………」所謂「一定金額」，審計部於
    80年1月30日以台審部字第8002016號行政命令規定為「新台
    幣5千萬元」，換言之，在5百萬元（5千萬元的百分之 10）
    以下者，依稽察條例第6條末段：「工程費在一定金額（即5
    千萬元）百分之10以下者，得由機關長官授權經辦單位取具
    2 家以上估價單，進行比價或議價辦理之」之規定，得以比
    價或議價方式為之，故上開3項工程總價合計金額僅2百多萬
    元，無論合併辦理或分割成 3件辦理，均得依比價或議價方
    式為之，公訴人以被告將本案分成 3項工程分別以比價方式
    辦理作為認定被告涉有圖利罪之依據，尚有誤會。
  四又公訴意旨所指被告丙○○於當時省政府補助款核撥之前，
    不顧主計人員詹秀蔥於85年 2月29日所簽註「本案尚未經省
    府核准補助，亦未完成法定程序，依規定不得先行辦理發包
    訂約手續」等意見，仍違法指示將工程發包一節，經核係屬
    行政規定之違反，與本案關於「被告丙○○、乙○○未經實
    質比價程序圖利廠商」之判斷無涉，附此說明。
  五查本件工程合約簽訂，均係在85年10月23日貪污治罪條例第
    6 條修正公布（同年月25日生效）前，該次修正後之得併科
    之罰金刑提高為3千萬元，較修正前之1百萬元為重（90年11
    月 7日修正之上開條文，刑度不變，但於圖利部分增加構成
    要件為「明知違背法令」、「因而獲得利益」），以行為時
    之法律有利於被告，依刑法第2條第1項但書規定，應適用最
    有利於被告之85年10月23日修正前之舊法之刑度論處。核被
    告丙○○、乙○○所為，均係犯85年10月23修正前貪污治罪
    條例第6條第 1項第4款之圖利罪（其構成要件依修正後之處
    罰規定，即以「明知違背法令」、「因而獲得利益」為要件
    ）。被告丙○○、乙○○間有犯意聯絡及行為分擔，均為共
    同正犯。被告乙○○於偵查中自白，爰依上開舊法第 8條後
    段之規定減輕其刑。原審失察，遽為被告丙○○、乙○○無
    罪之諭知，尚有未洽，公訴人執此提起本件上訴為有理由，
    自應由本院撤銷改判。爰審酌被告丙○○身為地方首長，不
    知節省公帑，造福民眾，竟循私圖利特定廠商；被告乙○○
    不知恪遵法令，堅守公務員之職守，曲意配合首長之意志，
    於法固然有違，但其受制於首長之壓力，惡性相對較輕等一
    切情狀，各處如主文所示之刑，並依同法第16條（修正後改
    為第17條）之規定，均併宣告褫奪公權2年，以示懲儆。
  六公訴意旨另以：系爭工程對於應以正面烤漆之課室承辦事項
    標示牌以貼紙替代施作；另依合約規定，該工程應製作 8座
    銅鍍金板主管級個人桌上名牌，惟甲○○僅以銅鍍金板製作
    鎮長被告丙○○之桌上名牌1座，其餘7座均以單價較低之不
    鏽鋼板抵充，被告等均明知前述工程有偷工減料情事，認被
    告等於此亦涉有圖利之罪嫌云云。經查：關於應烤漆而以貼
    紙為之部分，玉里鎮公所技士鄧明奎驗收依其經驗亦無法辨
    別出來（見87年度偵字第1545號卷(一)第39頁反面），縣府政
    風人員尚須以切割尚能知之（見87年度偵字第1545號卷(一)第
    143 頁），自難據此苛責被告乙○○。另關於主管名牌除鎮
    長係銅鍍金板外，其餘皆係不銹鋼，有違契約之約定，仍予
    驗收部分，此部分於設計圖上係不銹鋼，故鄧明奎依圖驗收
    ，被認係合理而經檢察官不起訴處分在案。被告乙○○係實
    際承辦人，其辯稱：於調查站偵訊時才發現預算書有錯誤，
    銅鍍金板應改為不銹鋼板，並言廠商係以不銹鋼板之價格來
    估價，而且依照預算書後的圖面來設計（見87年度偵字第15
    45號卷(一)第141頁反面、第142頁、第92頁）。被告乙○○又
    辯稱：主管名牌原係設計鍍金，經費不足，所以圖面設計還
    是不銹鋼，但項目上漏改，所以單價分析表上誤載而未改過
    來。主管的有凹面處理，承辦人的是平面（見87年度偵字第
    1545號卷(二)第35頁），惟觀諸卷附之名牌之設計圖及照片（
    見87年度聲監字第25號卷第39頁、87年度偵字第1545號卷(一)
    第52 頁、第132頁），主管之不銹鋼名牌的確是較大，且字
    體也較大，且均係凹面腐蝕性填色處理，承辦人之名牌較小
    ，且名字部分係「卡典」（貼紙），主管之名牌較貴係屬當
    然，被告乙○○應係一開始即欲作此處理，但於預算單價卻
    未修改（見87年度聲監字第25號卷第32頁），才會發生預算
    與圖面不符之情形，否則對此應別列預算單價，應認被告乙○○此部分之辯解可信。甲○○依圖施作，亦無不當。被告
    乙○○應屬行政疏失。至於被告丙○○既未參與驗收，自不
    應就此部分負責。以上部分因檢察官認係前述圖利犯行之一
    部分，爰不另為無罪之諭知。
貳、上訴駁回部分（即被告戊○○、甲○○無罪部分）：
  一公訴意旨另略以：被告戊○○、甲○○與被告丙○○、乙○○間就上揭犯行有犯意聯絡及行為分擔，為共同正犯，均應
    依上開圖利罪之規定處罰云云。
  二訊據被告戊○○矢口否認有公訴意旨所指上揭犯行，並辯稱
    ：伊係依據分層負責之規定，將上開 3項工程分由被告乙○○承辦，伊與羅極公司之甲○○素未謀面，不知被告乙○○
    有無進行查價及訪價，伊依據被告乙○○提出之 3張估價單
    作程序上之審核，由羅極公司得標承作並無不當，因而於簽
    呈上蓋章轉由鎮長即被告丙○○核准由羅極公司得標承作等
    語。
  三經查：
    (一)得標廠商羅極公司之負責人甲○○係被告丙○○直接介紹
      給被告乙○○認識，並未透過被告戊○○等情，已經被告
      丙○○、乙○○一再坦承在卷，而上開 3項工程係由被告
      乙○○承辦，對工程價格之查價、訪價，及通知廠商提出
      估價單，依分層負責之規定，均屬被告乙○○之職權，亦
      經被告乙○○自白不諱，且核與行政機構分層負責之常情
      吻合。故即使被告未依規定查價、訪價及通知參與比價之
      廠商提出估價單，進行實質之比價，被告戊○○以建設課
      課長之身分進行書面之審核時，未必能確實查知，且即使
      被告戊○○疏於監督而有違職守，亦不得據此即推測被告
      戊○○與被告丙○○、乙○○間有圖利羅極公司之犯意聯
      絡。
    (二)又被告甲○○係羅極公司之董事兼總經理，就羅極公司追
      求最大營業利益之目的而言，兩者間之利害完全一致。故
      被告甲○○與羅極公司俱屬公務員即被告丙○○、乙○○
      之圖利對象，與被告丙○○、乙○○係處於對向犯之地位
      。而貪污治罪條例第6條第 1項第4款之圖利罪，以依據法
      令從事公務之人員為犯罪主體，無此身分者，依貪污治罪
      條例第3條之規定，固亦可成立共同正犯，但以「聚合2人
      以上朝同一目標共同參與犯罪實施」之聚合犯為限，不包
      括上開情形在內，公訴意旨指被告甲○○與被告丙○○、
      乙○○為本案圖利罪之共同正犯，應受圖利罪之處罰，顯
      然係出於法律上之嚴重誤解，殊不足取。
    (三)原審判決被告戊○○、甲○○無罪，核無違誤，檢察官上
      訴意旨指摘原判決此部分為不當，核無足取，其上訴應予
      駁回。
參、據上論斷，應依刑事訴訟法第368條、369條第1項前段、第
    364條、第299條第1項前段，85年10月23日修正前貪污治罪
    條例第6條第1項第4款、第8條後段、第16條，刑法第11 條
    前段、第2條第1項但書、第28條、第37條第2項，判決如主
    文。
本案經檢察官丁○○到庭執行職務。
中    華    民    國    95    年    6     月    30    日
                        審判長法  官  何方興
                              法  官  林德盛
                              法  官  王紋瑩
以上正本證明與原本無異。
如不服本判決，應於判決送達後10日內向本院提出上訴狀。其未
敘述理由者，並應於提出上訴狀後10日內向本院補提理由狀 (須
附繕本)。
                              書記官  鄧瑞雲
中    華    民    國    95    年    6     月    30    日
附錄本判決論罪之法律條文：
85年10月23日修正前貪污治罪條例第6條第1項第4款：
有下列行為之一者，處 5年以上有期徒刑，得併科新臺幣3000萬
元以下罰金：
四對於主管或監督之事務，明知違背法令，直接或間接圖自己或
其他私人不法利益，因而獲得利益者。


司法院資訊處製作；財團法人民間司法改革基金會備份。
